臺灣新北地方法院刑事判決
110年度易字第770號
公  訴  人  臺灣新北地方檢察署檢察官
被      告  羅金聲


選任辯護人  戴君豪律師
            陳恪勤律師
            楊永成律師
上列被告因詐欺案件，經檢察官提起公訴（109年度偵字第26304
號），本院判決如下：
    主  文
羅金聲無罪。
    理  由
一、檢察官起訴的主要內容為：
（一）被告羅金聲於民國105年12月23日，在新北市○○區○○路0號
      6樓之6，以新臺幣（下同）8,250萬元，向告訴人邢舜購
      買坐落臺中市○○區○○段00○00地號土地（下稱軍和土地）
      ，並簽訂土地買賣契約書（內容如附表編號1）。
（二）因被告未能於105年12月27日前支付簽約、用印款4,000萬
      元，被告遂與告訴人協商，並於106年1月10日簽訂不動產
      買賣增補契約（內容如附表編號2），又於106年2月14日
      再次修改約定（內容如附表編號3）。
（三）被告於締約階段，竟意圖為自己不法之所有，基於詐欺的
      犯意，向告訴人佯稱：①我在元大商業銀行股份有限公司
      （下稱元大銀行）將有信託到期可付款；②將與中租迪和
      股份有限公司(下稱中租迪和公司)融資或合作；③我為寶
      固營造股份有限公司(下稱寶固公司)人員等語，致告訴人
      陷於錯誤，於106年5月15日將軍和土地所有權移轉登記予
      被告，被告並以軍和土地貸款，取得750萬元，卻未依約
      給付餘款，避不見面，告訴人將不知情翁龍益（經檢察官
      為不起訴處分）所簽發支票向銀行提示，經行員告知「發
      票人簽章欄」僅有印鑑章欠缺簽名，始悉受騙。
（四）因此認為被告涉犯刑法第339條第1項詐欺取財罪嫌。
二、判決依據的法律原則：
（一）犯罪事實的認定，應該依據證據，如果無法發現相當證據
      ，或者是證據不能夠證明，自然不可以用推測或者擬制的
      方法，當作裁判的基礎。而且檢察官對於起訴的犯罪事實
      ，負有提出證據及說服的實質舉證責任，如果檢察官提出
      的證據，無法積極證明被告有罪，或者檢察官指出的證明
      方法，不能說服法院而形成被告有罪之心證（必須達到通
      常一般人都沒有合理懷疑的程度），在無罪推定原則的要
      求下，就應該判決被告為無罪。
（二）刑法第339 條第1 項詐欺取財罪的成立，以意圖為自己或
      第三人不法所有，施行詐術使人陷於錯誤，而將本人或第
      三人之物交付為要件。債務人於債之關係成立之後，如果
      有債務不履行的情形，在一般社會經驗上可能的原因非常
      多，縱使是出於惡意而有遲延給付或不為給付的狀況，如
      果沒有足以證明債之關係發生時自始故意從事財產犯罪的
      積極證據，仍然不能以事後債信違反的客觀情狀，推定債
      務人原來具有詐欺取財的犯意。
三、檢察官起訴主要的依據是：㈠被告於偵查供述；㈡告訴人、告
    訴代理人郭仲凱【土地仲介】、證人陳一億【土地仲介】
　　於偵查證述；㈢元大銀行函文、中租迪和公司陳報狀、寶固
    公司函文及名片各1份；㈣不動產買賣斡旋承諾書、土地買賣
    契約書、不動產買賣增補契約、土地登記第一類謄本各1份
    。
四、訊問被告以後，被告堅定地否認自己有詐欺取財的行為，並
    辯稱：並沒有跟告訴人說我在元大銀行有信託，當時是以金
    主的名義進行信託，讓我可以對外跟地主談案件，後來信託
    解除以後，錢就還給金主，我確實曾經請中租迪和公司幫忙
    估價，雖然出示寶固公司名片給告訴人，但名片上面沒有總
    經理的稱呼，我也沒有向告訴人說我是寶固公司的總經理等
    語。
五、法院審理之後，有以下的判斷：
（一）可以先確認清楚的事實：
　　1.被告於105年12月23日，在新北市○○區○○路0號6樓之6，以
      8,250萬元，向告訴人購買軍和土地，並簽訂土地買賣契
      約書（內容如附表編號1），並於106年1月10日簽訂不動
      產買賣增補契約（內容如附表編號2），又於106年2月14
      日再次修改約定（內容如附表編號3）的事實，有土地買
      賣契約書2份、不動產買賣增補契約1份在卷可佐（他卷第
      17頁至第25頁、第31頁至第41頁）。
　　2.被告為擔保尾款支付，於106年1月12日將名下坐落臺北市
      ○○區○○段○○段000○00000○00000號土地（下稱北市土地）
      ，設定第二順位最高限額抵押權2,700萬元、普通地上權
      予告訴人的事實，有土地謄本1份在卷可證（他卷第271頁
      至第281頁）。
　　3.告訴人於106年5月15日將軍和土地移轉登記予被告，再由
      被告以軍和土地向金主借款6,000萬元，其中5,250萬元作
      為簽約、用印款支付告訴人（其餘750萬元則為被告個人
      借貸款項），被告並同意將軍和土地設定第二順位最高限
      額抵押權1,800萬元予告訴人的事實，經過告訴代理人林
      禮模律師、證人陳一億於偵查證述詳細（他卷第109頁至
      第110頁、第145頁），並有土地謄本、支票影本（抬頭為
      告訴人）各1份在卷可查（他卷第45頁至第59頁、第127頁
      ）。
　　4.又被告對於以上事實都不爭執、否認，這些事情應該可以
      先被確認清楚，並無爭議。　
（二）被告是否向告訴人施用詐術並非沒有疑問：
　　1.告訴人、告訴代理人郭仲凱、證人陳一億分別以以下證詞
      ，指稱被告施用詐術：
　　⑴告訴人於偵查指稱：被告說元大銀行有一筆錢，解除信託
      以後可以拿到錢，而且被告當初拿著寶固公司的總經理名
      片來簽約等語（他卷第145頁；偵卷第108頁）。
　　⑵告訴代理人郭仲凱於偵查證稱：被告說元大銀行有一筆信
      託2億5,000萬元，說快解除，可以一次付清，被告還聲稱
      已經與中租迪和公司談得差不多，可以向中租迪和公司借
      款到1億多元等語（他卷第144頁；偵卷第94頁至第95頁）
      。
　　⑶證人陳一億於偵查證稱：被告說自己是寶固公司的總經理
      ，所以才會來跟告訴人買土地，還出示名片給我們看等語
      （他卷第146頁）。　
　　2.雖然告訴人、告訴代理人郭仲凱、證人陳一億之間的證述
      一致，並無矛盾，但是告訴代理人郭仲凱、證人陳一億是
      引介告訴人出賣軍和土地給被告的人，告訴人於偵查非常
      明確表示告訴代理人郭仲凱、證人陳一億是自己的仲介（
      他卷第108頁），當初是因為告訴代理人郭仲凱、證人陳
      一億的穿針引線，告訴人才會將軍和土地出賣被告，告訴
      代理人郭仲凱、證人陳一億所為證詞不免存在偏袒、維護
      告訴人的可能，難以毫無疑慮地採信這些說法直接認定被
      告施用詐術。
　　3.寶固公司總經理部分：
　　⑴證人張木盛【寶固公司負責人】於審理證稱：被告、翁龍
      益說臺中有一塊土地不錯，提議一起投資，我同意翁龍益
      印製名片讓被告去談，反正只是斡旋而已，如果要用寶固
      公司的名義，一定是我出面，後來現場看了土地以後，我
      認為不是很理想，便完全退出等語（本院卷第126頁至第1
      34頁）。
　　⑵又證人翁龍益先於偵查證稱：當初我、被告、張木盛有意
      願要以寶固公司的名義做業績，所以有印名片，這是三方
      都同意的事情等語（偵卷第109頁），並於審理證稱：我
      約張木盛一起事先瞭解土地的地點、位置以及價錢，如果
      有意思的話，是不是能夠用寶固公司的名義參與，並讓大
      家事先印名片對外才有一個依據，所以我才會去印3個人
      的名片，各自使用等語（本院卷第136頁至138頁）。
　　⑶確實可以認為被告以寶固公司的名義接觸告訴人，斡旋購
      買軍和土地的事情，是經過寶固公司的同意。從告訴人提
      出被告所使用的名片（他卷第235頁），上面並沒有記載
      「總經理」的職稱，與告訴人指稱被告拿著寶固公司的總
      經理名片，明顯不符，而且證人翁龍益於審理還證稱：我
      們三個人都沒有談到對外要用什麼頭銜，反正都還在討論
      的階段等語（本院卷第138頁至第139頁），那麼被告是否
      向告訴人自稱為寶固公司的總經理，不無疑問。
　　⑷況且被告最終是以個人名義，與告訴人簽訂軍和土地的買
      賣契約，與寶固公司毫無關係，如果告訴人真的認為被告
      是寶固公司的總經理，並且代表寶固公司購買土地，不太
      可能將寶固公司排除於契約當事人之外，因此最終的簽約
      階段，告訴人很可能知道寶固公司已經退出於軍和土地的
      購買，被告是否是寶固公司的人員，似乎與告訴人願意出
      賣軍和土地的決定無關。
　　⑸至於寶固公司於108年8月6日，以函文回覆檢察官稱：「羅
      金聲並未在本公司任職，本公司亦未特別約定以公司名義
      合作事項，純屬其個人行為與本公司無涉。」等語部分（
      他卷第267頁），證人張木盛已經於審理解釋：因為地檢
      署無緣無故提供1張名片要求我說明，但我完全不知道來
      龍去脈，也不清楚狀況，所以才那樣回覆等語（本院卷第
      128頁），故無法單純以該函文的結論，作不利於被告的
      認定。
　　4.元大銀行信託部分：
　　⑴證人陳麗娟【土地仲介】於審理證稱：多年前我就已經介
      紹陳一億、郭仲凱與被告認識，陳一億、郭仲凱自己先把
      軍和土地的資料給被告，並希望我幫忙促成土地買賣，後
      來陳一億、郭仲凱私底下向我確認被告到底有沒有錢，我
      才跟陳一億、郭仲凱說被告的金主信託5億元在元大銀行
      ，但這也是被告私底下跟我說的，而且據我所知，那筆信
      託5億元是為了處理臺北市成都路的土地，如果沒有在期
      限前完成，金主就會把錢收回去等語（本院卷第214頁至
      第220頁），足以證明確實存在元大銀行的信託，只是信
      託人不是被告，而且信託目的也不是為了支付軍和土地的
      買賣價金。
　　⑵又告訴代理人郭仲凱於偵查證稱：簽立土地買賣契約書之
      前，被告就說了元大銀行信託的事情，當時在場的人有我
      、被告、陳一億、陳麗娟等語（偵卷第108頁），與證人
      陳麗娟所述是「私底下」向證人陳一億、告訴代理人郭仲
      凱「轉述」被告有元大銀行的信託資金可以運用的情況明
      顯不一致。由於證人陳一億、告訴代理人郭仲凱為土地仲
      介，若能順利促成土地買賣，將可以獲得傭金利益，不能
      排除證人陳一億、告訴代理人郭仲凱為了使軍和土地能夠
      順利成交，擅自將私底下自證人陳麗娟得知的資訊轉知告
      訴人的可能性。
　　⑶況且該筆元大銀行的信託是為了處理其他土地的買賣價金
      而存在，拿來作為支付軍和土地的買賣價金根本不符合信
      託目的，附表所示3個階段的契約內容，也都沒有提及元
      大銀行信託一事，被告是否曾經承諾以元大銀行的信託款
      項支付軍和土地的買賣價金，並非毫無疑義。
　　⑷至於元大銀行於109年11月10日，以函文回覆檢察官稱：「
      羅金聲並未於本行設戶及信託業務往來」等語部分（偵卷
      第15頁），則是因為信託名義人為金主，並非被告，自然
      不能以該函文斷定被告向告訴人施用詐術。
　　5.中租迪和公司融資部分：
　　⑴證人林玫君【土地仲介】於審理證稱：106年5、6月，我們
      這邊5到6個金主合資放款給被告，並經過告訴人同意提供
      軍和土地作設定，三個月過後，被告已經繳了一期的利息
      ，我才詢問被告需不需要協助尋找融資管道，我才因此介
      紹中租迪和公司融專部的人員（即韓世楨）給被告認識，
      而且當初韓世楨口頭預估可以貸款1億多元，後續結果我
      並不清楚等語（本院卷第192頁至第200頁）。
　　⑵又證人韓世楨【中租迪和公司人員】於審理證稱：我與被
      告因為辦理軍和土地的融資而認識，主要是由被告在現場
      向我們解說土地大概的規劃，通常只要提出土地謄本，我
      們就可以做評估，只是後續沒有批准融資額度的原因我已
      經不記得，通常是公司認為不合適等語（本院卷第140頁
      至第149頁）。
　　⑶足以證明被告確實曾經向中租迪和公司申請融資，只是被
      告後來並沒有成功貸得所需的資金，難以認為被告主觀上
      有意欺騙告訴人。除此之外，告訴代理人郭仲凱於偵查證
      稱：第一次簽完約以後，不斷的換約的過程中，被告表示
      中租迪和公司有融資等語（偵卷第108頁），與證人林玫
      君對於被告向中租迪和公司申請融資時間點的證述相符，
      也就是被告向金主貸得6,000萬元以後（其中5,250萬元作
      為簽約、用印款支付告訴人），為了減輕利息的支付（也
      是證人林玫君的建議），才轉向中租迪和公司申請貸款，
      和告訴人選擇與被告締約，出售軍和土地，似乎明顯欠缺
      因果關聯。
　　⑷雖然中租迪和公司於109年6月4日，具狀陳報稱：「內部系
      統並無羅金聲或軍和土地的往來註記，業務單位亦查無相
      關事項。」等語（他卷第409頁），但是證人韓世楨於審
      理證稱：一定要與公司往來、簽訂合約，才會顯示在系統
      裡面等語（本院卷第146頁），因此該函文最多應該只能
      證明被告並未成功向中租迪和公司取得融資，不表示被告
      從來沒有向中租迪和公司申請貸款。
　　⑸至於被告於偵查表示可以提出核撥函、核定書等相關融資
      資料部分（他卷第260頁、第262頁；偵卷第110頁、第120
      頁），證人韓世楨已經於審理當庭表示沒有這些東西（本
      院卷第147頁），導致被告的供詞不能被證明，而這樣的
      消極事實，不能作為認定被告犯罪事實的依據，況且被告
      能否成功向中租迪和公司貸得款項，並不是告訴人願意出
      售軍和土地的考量因素。
　　6.綜合以上的說明，告訴人、告訴代理人郭仲凱、證人陳一
      億雖然指稱被告施用詐術，但是不論是「元大銀行信託」
      、「中租迪和公司融資」，或者是「以寶固公司名義進行
      斡旋」，被告都有合理的行為依據，也存在相關證據佐證
      被告的辯解，被告是否向告訴人施用詐術並非沒有疑問。
（三）被告主觀上是否存在詐欺犯意值得讓人懷疑：
　　1.被告依照與告訴人的約定，先後將北市土地設定第二順位
      最高限額抵押權2,700萬元、普通地上權予告訴人（如附
      表編號2），以及軍和土地設定第二順位最高限額抵押權1
      ,800萬元予告訴人（如附表編號3），扣除告訴人已經取
      得的5,250萬元，被告還需要給付告訴人3,000萬元（成交
      價為8,250萬元），告訴人形式上似乎已經取得足夠的物
      上擔保。
　　2.由於被告以1億550萬元取得北市土地（臺灣臺中地方檢察
      署106年度偵字第31440號卷第223頁），軍和土地的成交
      價又是8,250萬元，可以認為北市土地的市場價值超過第
      一順位最高限額抵押權的9,000萬元（他卷第271頁、第27
      5頁），以及軍和土地的市場價值超過第一順位普通抵押
      權的6,000萬元（他卷第45頁、第53頁），況且最高限額
      抵押權具有流動性質，普通抵押權也是從屬於債權存在，
      在進入法院拍賣程序以前，最高限額抵押權或是普通抵押
      權所擔保的債權可能會因為被告還款而減少，因此被告實
      質上也確實提供告訴人足夠的保障，讓告訴人有機會可以
      透過拍賣抵押物取償。
　　3.土地的價值會因為時空背景的不同，產生漲價或跌價的情
      況，一般人難以精準預測，即便北市土地因為拍賣最低拍
      賣價額不足以清償第一順位的抵押權，導致告訴人無法透
      過拍賣北市土地滿足債權（他卷第283頁至第285頁），或
      者是軍和土地遭到拍賣以後，所得金額不足以滿足告訴人
      的債權（他卷第303頁至第319頁），也不能倒果為因，斷
      定自始沒有支付買賣價金的真意。
　　4.如果被告真的想要詐欺告訴人的話，根本不需要同意設定
      北市土地、軍和土地的最高限額抵押權予告訴人（北市土
      地另再設定普通地上權予告訴人），以被告願意承受北市
      土地、軍和土地被拍賣風險的情況而言，被告主觀上是否
      存在詐欺犯意值得讓人懷疑。
（四）105年12月23日土地買賣契約書，明確記載被告應交付不
      押日期的支票2張，由告訴人「保管」（他卷第17頁），
      顯然支票並不是作為支付軍和土地買賣價金的工具，可以
      證明證人翁龍益於偵查證稱：當初簽約時，有告知告訴人
      支票不可以軋進去，要以信託方式處理，所以我才不簽名
      等語（偵卷第120頁），是有幾分依據的，那麼被告交付
      的支票欠缺證人翁龍益的簽名，導致告訴人無法順利兌現
      ，就不能算是詐欺行為。
六、綜合以上的說明，檢察官雖然起訴被告涉犯詐欺罪嫌，但是
    檢察官提出的事證與證明犯罪的方法，經過本院逐一審查，
    以及反覆思考之後，對於被告是否向告訴人施用詐術、主觀
    上是否存在詐欺犯意，都存在合理懷疑，不能因為告訴人事
    後不能順利取得土地的買賣價金，便斷定被告想要詐欺告訴
    人，因此根據無罪推定的原則，應該判決被告無罪。
據上論斷，應依刑事訴訟法第301條第1項，判決如主文。
本案經檢察官林蔚宣提起公訴，檢察官劉新耀到庭執行職務。
中　　華　　民　　國　　111 　年　　3 　　月　　24　　日
                  刑事第一庭  審判長法　官　劉景宜
                                    法　官  蔡慧雯
                                    法　官  陳柏榮
上列正本證明與原本無異。
如不服本判決，應於判決送達後20日內敘明上訴理由，向本院提
出上訴狀 (應附繕本) ，上訴於臺灣高等法院。其未敘述上訴理
由者，應於上訴期間屆滿後20日內向本院補提理由書「切勿逕送
上級法院」。
                                     書記官　王道欣　　　
中　　華　　民　　國　　111 　年　　3 　　月　　24　　日
　　　　　　　　　　
附表：
編號 契約名稱 約定內容 1. 土地買賣契約書 ⑴被告應： ①105年12月27日前支付新臺幣（下同）4,000萬元簽約、用印款。 ②106年4月23日前支付2,250萬元完稅款。 ③106年6月30日前支付2,000萬元尾款。 ⑵交付不知情翁龍益所開立未載明到期日票號MD0000000號支票500萬元、票號MD0000000號支票3,500萬元、106年4月23到期日票號MD0000000號支票2,250萬元、106年6月30日到期日票號MD0000000號支票2,000萬元。 2. 不動產買賣增補契約 被告應： ⑴補貼告訴人25萬元。 ⑵開立到期日106年4月30日4,000萬元支票，並將名下坐落臺北市○○區○○段○○段000○00000○00000號土地（下稱北市土地），設定第二順位抵押權2,700萬元予告訴人擔保支付尾款。　　 3. 修改約定 ⑴土地買賣價金進行信託。 ⑵被告應： ①106年2月14日前支付5,250萬元簽約、用印款； ②106年4月23日前支付3,000萬元尾款 ③由被告將軍和土地設定第一順位抵押權進行私人借貸6,000萬元，其中5,250萬元作為簽約、用印款，其餘750萬元則為被告個人借貸款項，告訴人並將軍和土地過戶被告。 ⑶同意軍和土地設定第二順位抵押權1,800萬元予告訴人，並維持北市土地第二順位抵押權、地上權2,700萬元的設定。